ACORDAO-COMPLETO-2421731

ACÓRDÃO 4807/2021 ATA 8/2021 - PRIMEIRA CÂMARA

VISTOS, relatados e discutidos estes autos de tomada de contas especial instaurada pelo Fundo Nacional de Desenvolvimento da Educação (FNDE) contra o Sr. Marcello da Silva Britto, ante a impugnação parcial de despesas do Programa Nacional de Alimentação Escolar nos exercícios de 2004, 2005 e 2006.
ACORDAM os ministros do Tribunal de Contas da União, reunidos em sessão da 1ª Câmara, ante as razões expostas pelo relator, em:
9.1. considerar revel, para todos os efeitos, com fundamento no art. 12, § 3º, da Lei 8.443/1992, o Sr. Marcello da Silva Britto;
9.2. julgar irregulares, com fundamento nos arts. 1º, I, e 16, III, "b" e "c", da Lei 8.443/1992 c/c os arts. 19 e 23, III, da mesma lei, e com arts. 1º, I, e 209, II e III, e 214, III, do RI/TCU, as contas do Sr. Marcello da Silva Britto e condená-lo ao pagamento das quantias abaixo especificadas, com a fixação do prazo de 15 (quinze) dias, a contar da notificação, para que comprove, perante este Tribunal (art. 214, III, "a", do RI/TCU) , o recolhimento da dívida aos cofres do Fundo Nacional de Desenvolvimento da Educação, atualizada monetariamente e acrescida dos juros de mora, calculados a partir das datas discriminadas, até a data do recolhimento, na forma prevista na legislação em vigor:
	Valor Original (R$ 1,00) 
	Data 

	11.872,80
	30/4/2004

	5.000,00
	3/12/2004

	510,00
	6/12/2004

	8.105,37
	5/8/2005

	10.846,20
	1/9/2005

	1.439,54
	5/9/2005

	973,00
	6/9/2005

	897,00
	13/9/2005

	9.437,02
	13/9/2005

	1.050,00
	15/9/2005

	12.669,05
	6/10/2005

	396,00
	10/10/2005

	913,50
	24/10/2005

	12.475,59
	7/11/2005

	7.322,54
	16/11/2005

	1.113,00
	14/12/2005

	693,00
	28/12/2005

	1.980,00
	5/6/2006

	792,00
	8/6/2006

	2.000,00
	9/6/2006

	900,00
	12/6/2006

	3.998,40
	28/12/2006

9.3. autorizar, desde logo, nos termos do art. 28, II, da Lei 8.443/1992, a cobrança judicial das dívidas, caso não atendidas as notificações;
9.4. em cumprimento do disposto no § 3º do art. 16 da Lei 8.443/1992, encaminhar cópia desta deliberação à Procuradoria da República no Estado da Bahia, para adoção das medidas que entender cabíveis.

Tomada de contas especial instaurada ante a impugnação parcial de despesas do Programa Nacional de Alimentação Escolar nos exercícios de 2004, 2005 e 2006.

Primeira Câmara

Município de Ribeira do Amparo/BA.

3. Interessados/Responsáveis:
3.1. Interessado: Fundo Nacional de Desenvolvimento da Educação (00.378.257/0001-81);
3.2. Responsável: Marcello da Silva Britto (XXX.860.475-XX).

13.1. Ministros presentes: Walton Alencar Rodrigues (Presidente), Vital do Rêgo e Jorge Oliveira.
13.2. Ministro-Substituto convocado: Marcos Bemquerer Costa.
13.3. Ministros-Substitutos presentes: Augusto Sherman Cavalcanti e Weder de Oliveira (Relator).

WEDER DE OLIVEIRA

Transcrevo, com ajustes de forma, a instrução apresentada (peças 25, 26 e 27) pela Secretaria de Controle Externo de Tomada de Contas Especial (Secex-TCE) :
"1.	Cuidam os autos de tomada de contas especial instaurada pelo Fundo Nacional de Desenvolvimento da Educação - FNDE contra o Sr. Marcello da Silva Britto (CPF XXX.860.475-XX) , Prefeito Municipal de Ribeira do Amparo/BA, nas gestões 2001-2004 e 2005-julho/2007, ante a impugnação parcial de despesas do Programa Nacional de Alimentação Escolar - PNAE/2004, Programa Nacional de Alimentação Escolar - PNAE/2005 e Programa Nacional de Alimentação Escolar - PNAE/2006.
1.1.	O Programa Nacional de Alimentação Escolar - PNAE/2004, Programa Nacional de Alimentação Escolar - PNAE/2005 e Programa Nacional de Alimentação Escolar - PNAE/2006 tinham como objeto aquisição exclusiva de gêneros alimentícios, em caráter complementar, para atendimento dos alunos matriculados em creches, pré-escolas e em escolas do ensino fundamental das redes federal, estadual, do Distrito Federal e municipal, inclusive as indígenas e as localizadas em áreas remanescentes de quilombos, e, excepcionalmente, aquelas qualificadas como entidades filantrópicas ou por elas mantidas, conforme as Resoluções CD/FNDE 38, de 23/8/2004 (PNAE/2004) , 25, de 16/6/2005 (PNAE/2005) e 32, de 10/8/2006 (PNAE/2006) .
HISTÓRICO
2.	Para a execução do Programa Nacional de Alimentação Escolar - PNAE/2004, Programa Nacional de Alimentação Escolar - PNAE/2005 e Programa Nacional de Alimentação Escolar - PNAE/2006, o FNDE repassou, ao Município de Ribeira do Amparo/BA, as importâncias totais de R$ 177.081,60, R$ 190.406,40 e R$ 265.449,60, respectivamente, conforme relação de ordens bancárias constante da peça 2, p. 28-33:
2.1.	Programa Nacional de Alimentação Escolar - PNAE/2004:
	Valor Original (R$ 1,00) 
	Data da Ordem Bancária

	16.681,60
	26/02/2004

	16.681,60
	23/03/2004

	16.681,60
	27/04/2004

	16.681,60
	25/05/2004

	16.681,60
	25/06/2004

	16.681,60
	23/07/2004

	19.248,00
	31/08/2004

	19.248,00
	23/09/2004

	19.248,00
	29/10/2004

	19.248,00
	26/11/2004

2.2.	Programa Nacional de Alimentação Escolar - PNAE/2005:
	Valor Original (R$ 1,00) 
	Data da Ordem Bancária

	20.256,00
	29/04/2005

	24.307,20
	01/06/2005

	24.307,20
	01/07/2005

	24.307,20
	29/07/2005

	24.307,20
	27/08/2005

	24.307,20
	01/10/2005

	24.307,20
	01/11/2005

	24.307,20
	07/12/2005

2.3.	Programa Nacional de Alimentação Escolar - PNAE/2006:
	Valor Original (R$ 1,00) 
	Data da Ordem Bancária

	22.971,60
	25/02/2006

	22.971,60
	31/03/2006

	22.971,60
	28/04/2006

	28.076,40
	01/06/2006

	28.076,40
	30/06/2006

	28.076,40
	31/07/2006

	28.076,40
	15/09/2006

	28.076,40
	01/10/2006

	28.076,40
	01/11/2006

	28.076,40
	01/12/2006

3.	Houve a apresentação das devidas prestações de contas, mas, conforme os Pareceres 278/2016, 171/2016 e 1719/2016/DAESP/COPRA/CGCAP/DIFIN/FNDE/MEC (peça 3, p. 6-11, peça 4, p. 120-124 e peça 8, p. 11-16, respectivamente) , após inicialmente aprovadas, foram posteriormente reprovadas com base em outros pareceres e diligências, em virtude das ocorrências abaixo descritas resumidamente, perfazendo o montante original impugnado de R$ 115.262,46, assim distribuídos:
3.1.	Programa Nacional de Alimentação Escolar - PNAE/2004: Impugnação parcial de despesas - Nota Fiscal e recibo da empresa Comercial Asa Norte Ltda ilegível; ausência de documento de despesa referente ao CH 850186; Notas fiscais não acatadas pela auditoria; notas fiscais apresentadas após a conclusão da auditoria e sem o carimbo da Secretaria da Fazenda do Estado para comprovação de despesas, não acatadas pela auditoria; e aquisição de gêneros alimentícios de empresa inidônea.
	Valor Original (R$ 1,00) 
	Data conforme extrato

	11.872,80
	30/4/2004

	9.983,20
	27/5/2004

	3.118,80
	30/11/2004

	6.775,85
	2/12/2004

	5.000,00
	3/12/2004

	510,00
	6/12/2004

3.2.	Programa Nacional de Alimentação Escolar - PNAE/2005: Não disponibilização de documentação comprobatória dos gastos realizados na conta bancária, restando cheques sem comprovação da despesa:
	Valor Original (R$ 1,00) 
	Data conforme extrato

	8.105,37
	5/8/2005

	10.846,20
	1/9/2005

	1.439,54
	5/9/2005

	973,00
	6/9/2005

	897,00
	13/9/2005

	9.437,02
	13/9/2005

	1.050,00
	15/9/2005

	12.669,05
	6/10/2005

	396,00
	10/10/2005

	913,50
	24/10/2005

	12.475,59
	7/11/2005

	7.322,54
	16/11/2005

	1.113,00
	14/12/2005

	693,00
	28/12/2005

3.3.	Programa Nacional de Alimentação Escolar - PNAE/2006: Não disponibilização de documentação comprobatória dos gastos realizados na conta bancária, restando cheques sem comprovação da despesa:
	Valor Original (R$ 1,00) 
	Data conforme extrato

	1.980,00
	5/6/2006

	792,00
	8/6/2006

	2.000,00
	9/6/2006

	900,00
	12/6/2006

	3.998,40
	28/12/2006

4.	Por meio dos editais e ofícios constantes da peça 3, p. 23, peça 4, p. 129 e peça 8, p. 19-20, recebido esse último conforme atesta os ARs de peça 8, p. 23, o órgão instaurador notificou o responsável acerca das irregularidades constantes da prestação de constas dos recursos federais recebidos, requerendo as providências devidas ou a devolução dos aludidos recursos.
5.	Diante da impugnação parcial de despesas e da consequente não demonstração da boa e regular aplicação dos recursos federais repassados relativamente ao Programa Nacional de Alimentação Escolar - PNAE/2004, Programa Nacional de Alimentação Escolar - PNAE/2005 e Programa Nacional de Alimentação Escolar - PNAE/2006, assim como da não devolução dos recursos, instaurou-se a Tomada de Contas Especial. Nesse sentido, no Relatório de TCE 189/2017 DIREC/COTCE/CGCAP/DIFIN-FNDE/MEC (peça 8, p. 25-33) , conclui-se que o prejuízo importaria no valor parcial dos recursos repassados, o que corresponde ao valor original de R$ 115.262,46, imputando-se a responsabilidade ao Sr. Marcello da Silva Britto, Prefeito Municipal na gestões 2001-2004 e 2005-julho/2007, uma vez que era a pessoa responsável pela gestão e execução dos recursos federais recebidos à conta dos programas mencionados. 
6.	O Relatório de Auditoria 64/2018, da Controladoria-Geral da União (peça 8, p. 44-48) , chegou às mesmas conclusões.
7.	Adicionalmente, após serem emitidos o Certificado de Auditoria, o Parecer do Dirigente de Controle Interno e o Pronunciamento Ministerial (peça 8, p. 49, 51-52 e 42-43, respectivamente) , o processo foi remetido a este Tribunal.
8.	Na instrução de peça 12, analisando-se os documentos nos autos, esta Unidade concluiu que os recursos repassados no âmbito do Programa Nacional de Alimentação Escolar - PNAE/2004, Programa Nacional de Alimentação Escolar - PNAE/2005 e Programa Nacional de Alimentação Escolar - PNAE/2006 deveriam ter sido regularmente gastos na gestões do Sr. Marcello da Silva Britto, Prefeito Municipal (2001-2004 e 2005-julho/2007) , o que não ocorreu, ensejando, assim, que o gestor deveria ser citado pela impugnação das despesas realizadas com os recursos mencionados, segundo proposto na instrução de peça 12: 
Irregularidade: não comprovação da boa e regular aplicação dos recursos federais repassados ao município de Ribeira do Amparo/BA, em face de irregularidades na execução dos recursos destinados ao Programa Nacional de Alimentação Escolar - PNAE/2004, Programa Nacional de Alimentação Escolar - PNAE/2005 e Programa Nacional de Alimentação Escolar - PNAE/2006, com gastos indevidos e/ou sem comprovação, como:
Programa Nacional de Alimentação Escolar - PNAE/2004: Impugnação parcial de despesas - Nota Fiscal e recibo da empresa Comercial Asa Norte Ltda ilegível; ausência de documento de despesa referente ao CH 850186; Notas fiscais não acatadas pela auditoria; notas fiscais apresentadas após a conclusão da auditoria e sem o carimbo da Secretaria da Fazenda do Estado para comprovação de despesas, não acatadas pela auditoria; e aquisição de gêneros alimentícios de empresa inidônea.
	Valor Original (R$ 1,00) 
	Data conforme extrato

	11.872,80
	30/4/2004

	9.983,20
	27/5/2004

	3.118,80
	30/11/2004

	6.775,85
	2/12/2004

	5.000,00
	3/12/2004

	510,00
	6/12/2004

Programa Nacional de Alimentação Escolar - PNAE/2005: Não disponibilização de documentação comprobatória dos gastos realizados na conta bancária, restando cheques sem comprovação da despesa:
	Valor Original (R$ 1,00) 
	Data conforme extrato

	8.105,37
	5/8/2005

	10.846,20
	1/9/2005

	1.439,54
	5/9/2005

	973,00
	6/9/2005

	897,00
	13/9/2005

	9.437,02
	13/9/2005

	1.050,00
	15/9/2005

	12.669,05
	6/10/2005

	396,00
	10/10/2005

	913,50
	24/10/2005

	12.475,59
	7/11/2005

	7.322,54
	16/11/2005

	1.113,00
	14/12/2005

	693,00
	28/12/2005

Programa Nacional de Alimentação Escolar - PNAE/2006: Não disponibilização de documentação comprobatória dos gastos realizados na conta bancária, restando cheques sem comprovação da despesa:
	Valor Original (R$ 1,00) 
	Data conforme extrato

	1.980,00
	5/6/2006

	792,00
	8/6/2006

	2.000,00
	9/6/2006

	900,00
	12/6/2006

	3.998,40
	28/12/2006

Conduta: realizar pagamentos de despesas indevidas e/ou sem comprovação com os valores transferidos por meio do Programa Nacional de Alimentação Escolar - PNAE/2004, Programa Nacional de Alimentação Escolar - PNAE/2005 e Programa Nacional de Alimentação Escolar - PNAE/2006 contrariando as normas dos programas;
Dispositivos violados: Resoluções CD/FNDE nº 38, de 23/8/2004 (PNAE/2004) , nº 25, de 16/6/2005 (PNAE/2005) , e nº 32, de 10/8/2006 (PNAE/2006) ; art. 37, caput, c/c o art. 70, parágrafo único, da Constituição da República Federativa do Brasil, art. 93, do Decreto-lei 200/1967, art. 66, do Decreto 93.872/1986; 
Evidências: Pareceres 278/2016, 171/2016 e 1719/2016/DAESP/COPRA/CGCAP-DIFIN/FNDE/MEC (peça 3, p. 6-11, peça 4, p. 120-124 e peça 8, p. 11-16, respectivamente) ; Relatório de TCE 189/2017 - DIREC/COTCE/CGCAP/DIFINFNDE/MEC (peça 8, p. 25-33) .
9.	Em cumprimento ao Pronunciamento da Unidade (peça 14) foi efetuada a citação do responsável, Sr. Marcello da Silva Britto (CPF XXX.860.475-XX) , Prefeito Municipal de Ribeira do Amparo/BA nas gestões 2001-2004 e 2005-julho/2007, nos moldes adiante:
	Ofício
	Data do ofício
	Data de Recebimento do Ofício
	Nome do Recebedor do Ofício
	Observação
	Fim do Prazo para defesa

	4150/2019-TCU/Secex-TCE (peça 21) 
	14/6/2019
	9/7/2019 (vide AR de peça 22) 
	Edson Nascimento
	Ofício recebido no endereço do responsável, conforme pesquisa de endereço Carteira de Habilitação - Renach (peça 18) .
	24/7/2019

10.	Transcorrido o prazo regimental, o responsável permaneceu silente, devendo ser considerado revel, nos termos do art. 12, §3º, da Lei 8.443/1992.
ANÁLISE DOS PRESSUPOSTOS DE PROCEDIBILIDADE DA IN/TCU 71/2012
11.	Verifica-se que não houve o transcurso de mais de dez anos desde o fato gerador sem que tenha havido a notificação do responsável pela autoridade administrativa federal competente (art. 6º, inciso II, c/c art. 19, da IN/TCU 71/2012, modificada pela IN/TCU 76/2016) , uma vez que os recursos foram transferidos nos exercícios de 2004, 2005 e 2006 (peça 2, p. 28-33) , e o responsável foi notificado sobre as irregularidades pela autoridade administrativa competente entre 2014 e 2016, por meio dos editais e ofício constantes da peça 3, p. 23, peça 4, p. 129 e peça 8, p. 19-20, recebido esse último conforme atesta os ARs de peça 8, p. 23, e ofícios anteriores. 
12.	Verifica-se que o valor atualizado do débito apurado, sem juros, em 1º/1/2017 (peça 11) , é superior a R$ 100.000,00, na forma estabelecida conforme os arts. 6º, inciso I, e 19, da IN/TCU 71/2012, modificada pela IN/TCU 76/2016	.
13.	A tomada de contas especial está, assim, devidamente constituída e em condição de ser instruída.
14.	Em atendimento ao item 9.4, do Acórdão 1772/2017-TCU-Plenário (Relator Ministro Substituto Augusto Sherman Cavalcanti) , foi efetuada pesquisa no sistema processual do TCU, e não foram encontradas tomadas de contas especiais em tramitação com débitos imputáveis ao responsável com valores inferiores ao fixado no art. 6º, inciso I, da Instrução Normativa TCU 71/2012.
EXAME TÉCNICO
Da validade das notificações
 (...) 
19.	No caso vertente, a citação do responsável se deu em endereço proveniente de pesquisas de endereços realizadas pelo TCU (vide parágrafo 9 acima) , porquanto, devido ao insucesso de realizar a citação em endereço constantes nos sistemas CPF e CNPJ da Receita (peça 19) , buscou-se a notificação em endereços provenientes de outros sistemas públicos e das bases de dados do próprio TCU. A entrega dos ofícios citatórios nesses endereços ficou comprovada, mesmo que recebido por pessoa distinta do responsável, conforme AR enviado ao endereço constante da base do Renach (peça 22) .
20.	Nos processos do TCU, a revelia não leva à presunção de que seriam verdadeiras todas as imputações levantadas contra os responsáveis, diferentemente do que ocorre no processo civil, em que a revelia do réu opera a presunção da verdade dos fatos narrados pelo autor. Dessa forma, a avaliação da responsabilidade do agente não pode prescindir da prova existente no processo ou para ele carreada. 
21.	Ao não apresentar sua defesa, o responsável deixou de produzir prova da regular aplicação dos recursos sob sua responsabilidade, em afronta às normas que impõem aos gestores públicos a obrigação legal de, sempre que demandados pelos órgãos de controle, apresentar os documentos que demonstrem a correta utilização das verbas públicas, a exemplo do contido no art. 93 do Decreto-Lei 200/67: 'Quem quer que utilize dinheiros públicos terá de justificar seu bom e regular emprego na conformidade das leis, regulamentos e normas emanadas das autoridades administrativas competentes.' 
22.	Mesmo as alegações de defesa não sendo apresentadas, considerando o princípio da verdade real que rege esta Corte, procurou-se buscar, em manifestações dos responsáveis na fase interna desta Tomada de Contas Especial, se havia algum argumento que pudesse ser aproveitado a seu favor, mas não foram encontrados, permanecendo as irregularidades apontadas na citação, conforme o Relatório de TCE 556/2017 - DIREC/COTCE/CGCAP/DIFIN-FNDE/MEC (peça 2, p. 109-118) .
CONCLUSÃO
23.	O exame das ocorrências descritas na seção 'Exame Técnico' permitiu, na forma dos arts. 10, § 1º, e 12, incisos I e II, da Lei 8.443/1992 c/c o art. 202, incisos I e II, do RI/TCU, definir a responsabilidade individual do Sr. Marcello da Silva Britto (CPF XXX.860.475-XX) , Prefeito Municipal de Ribeira do Amparo/BA nas gestões 2001-2004 e 2005-julho/2007, e apurar adequadamente os débitos a ele atribuídos.
24.	Vale ressaltar que a pretensão punitiva do TCU, conforme Acórdão 1441/2016-TCU-Plenário, que uniformizou a jurisprudência acerca dessa questão, subordina-se ao prazo geral de prescrição indicado no art. 205 do Código Civil, que é de 10 anos, contado da data de ocorrência da irregularidade sancionada, nos termos do art. 189 do Código Civil, sendo este prazo interrompido pelo ato que ordenar a citação, a audiência ou a oitiva do responsável. No caso em exame, ocorreu a prescrição, uma vez que as liberações dos recursos indevidos ocorreram nos anos de 2004 a 2006, e o ato de ordenação da citação ocorreu em 31/7/2019 (peça 14) , portanto, transcorreram mais de 10 anos.
25.	Em se tratando de processo em que a parte interessada não se manifestou acerca das irregularidades imputadas, não há elementos para que se possa efetivamente aferir e reconhecer a ocorrência de boa-fé na conduta dos responsáveis, podendo este Tribunal, desde logo, proferir o julgamento de mérito pela irregularidade das contas, conforme nos termos dos §§ 2º e 6º do art. 202 do Regimento Interno do TCU. (Acórdão 2064/2011-TCU-Primeira Câmara (relator: Ubiratan Aguiar) , 6.182/2011-TCU-1a Câmara (relator: Weber de Oliveira) , 4.072/2010-TCU-1a Câmara (Relator: Valmir Campelo) , 1.189/2009-TCU-1a Câmara (Relator: Marcos Bemquerer) , 731/2008-TCU-Plenário (Relator: Aroldo Cedraz) .
26.	Dessa forma, o responsável deve ser considerado revel, nos termos do art. 12, §3º, da Lei 8.443/1992, devendo as contas serem julgadas irregulares, condenando-o ao débito apurado.
PROPOSTA DE ENCAMINHAMENTO
27.	Diante do exposto, elevam-se os autos à consideração superior, propondo ao Tribunal:
27.1.	considerar revel, para todos os efeitos, o Sr. Marcello da Silva Britto (CPF XXX.860.475-XX) , Prefeito Municipal de Ribeira do Amparo/BA nas gestões 2001-2004 e 2005-julho/2007, nos termos do art. 12, § 3º, da Lei 8.443/1992;
27.2.	com fulcro nos arts. 1º, inciso I, 16, inciso III, alíneas 'b' e 'c', da Lei 8.443/1992, c/c os arts. 19 e 23, inciso III, da mesma Lei, julgar irregulares as contas do Sr. Marcello da Silva Britto (CPF XXX.860.475-XX) , e condená-lo ao pagamento das quantias abaixo, fixando-lhe o prazo de 15 (quinze) dias, a contar da notificação, para comprovar, perante o Tribunal (art. 214, III, 'a', do Regimento Interno) , o recolhimento da dívida aos cofres do Fundo Nacional de Desenvolvimento da Educação - FNDE, atualizada monetariamente e acrescida dos juros de mora, calculados a partir das respectivas datas indicadas, abatendo-se quantia (s) eventualmente ressarcida (s) :
	Valor Original (R$ 1,00) 
	Data conforme extrato

	11.872,80
	30/4/2004

	9.983,20
	27/5/2004

	3.118,80
	30/11/2004

	6.775,85
	2/12/2004

	5.000,00
	3/12/2004

	510,00
	6/12/2004

	8.105,37
	5/8/2005

	10.846,20
	1/9/2005

	1.439,54
	5/9/2005

	973,00
	6/9/2005

	897,00
	13/9/2005

	9.437,02
	13/9/2005

	1.050,00
	15/9/2005

	12.669,05
	6/10/2005

	396,00
	10/10/2005

	913,50
	24/10/2005

	12.475,59
	7/11/2005

	7.322,54
	16/11/2005

	1.113,00
	14/12/2005

	693,00
	28/12/2005

	1.980,00
	5/6/2006

	792,00
	8/6/2006

	2.000,00
	9/6/2006

	900,00
	12/6/2006

	3.998,40
	28/12/2006

27.3.	autorizar, desde logo, a cobrança judicial das dívidas, nos termos do art. 28, inciso II da Lei 8.443/1992, caso não atendidas as notificações;
27.4.	autorizar, desde logo, com fundamento no art. 26, da Lei 8.443/1992, c/c o art. 217, do Regimento Interno do TCU, caso seja do interesse do responsável, o parcelamento das dívidas em até 36 (trinta e seis) parcelas, incidindo sobre cada uma, os encargos legais devidos, sem prejuízo de alertá-los de que, caso opte por essa forma de pagamento, a falta de comprovação do recolhimento de qualquer parcela implicará o vencimento antecipado do saldo devedor, nos termos do art. 26, parágrafo único, da Lei 8.443/1992, c/c o art. 217, §2º, do Regimento Interno do TCU.
27.5.	encaminhar cópia da deliberação que vier a ser proferida ao Procurador-Chefe da Procuradoria da República no Estado da Bahia, nos termos do § 7º do art. 209 do Regimento Interno do TCU, para adoção das medidas que entender cabíveis, informando-lhe que o inteiro teor da deliberação pode ser consultado no endereço http://www.tcu.gov.br/acordaos.
27.6.	encaminhar cópia da deliberação que vier a ser proferida ao Assessor Especial de Controle Interno do Ministério da Educação, nos termos do §5º do art. 18 da Resolução-TCU 170/2004 e Memorando-Circular 58/2018-Segecex, para conhecimento, informando-lhe que o inteiro teor da deliberação pode ser consultado no endereço http://www.tcu.gov.br/acordaos."
O representante do MP/TCU (peça 29) , procurador Marinus Eduardo De Vries Marsico, concordou com a proposta da unidade instrutiva.
	É o relatório.

Carla Valoise Oliveira de Avila Machado (OAB/BA 30.470), representando Marcello da Silva Britto.

Procurador Marinus Eduardo De Vries Marsico.

TOMADA DE CONTAS ESPECIAL. FNDE. PNAE 2004, 2005 e 2006. REPROVAÇÃO DA PRESTAÇÃO DE CONTAS. NÃO COMPROVAÇÃO PARCIAL DE DESPESAS. REVELIA. CONTAS IRREGULARES. DÉBITO. PRESCRIÇÃO DA PRETENSÃO PUNITIVA. COMUNICAÇÕES.

TOMADA DE CONTAS ESPECIAL (TCE)

Secretaria de Controle Externo de Tomada de Contas Especial (Secex-TCE).

Trata-se de tomada de contas especial instaurada pelo Fundo Nacional de Desenvolvimento da Educação (FNDE) contra o Sr. Marcello da Silva Britto, então prefeito do município de Ribeira do Amparo/BA (gestões 2001-2004 e 2005-julho/2007) , ante a reprovação das respectivas prestações, por impugnação parcial de despesas do Programa Nacional de Alimentação Escolar (PNAE) nos exercícios de 2004, 2005 e 2006.
De um total repassado ao programa de R$ 632.937,60, de 2004 a 2006[footnoteRef:2], após a prestação de contas ao FNDE, e realização de auditoria específica, foram impugnados R$ 115.262,46[footnoteRef:3], em razão de ausência de comprovação ou documentação inapta. [2:  Peça 2, p. 28-33.]  [3:  Peça 3, p. 6-11, peça 4, p. 120-124 e peça 8, p. 11-16.] 
Notificado o Sr. Marcello da Silva Britto[footnoteRef:4], não foram saneadas as pendências, tampouco devolvidos os recursos transferidos cuja aplicação não foi comprovada, o que motivou a instauração desta tomada de contas especial. [4:  Peça 3, p. 23, peça 4, p. 129 e peça 8, p. 19-20.] 
O relatório do tomador de contas especial[footnoteRef:5] apontou como motivo para a instauração da tomada de contas especial e impugnação parcial das despesas a existência de irregularidades na documentação apresentada nas prestações de contas e a falta de documentação comprobatória de despesas, e concluiu por existir débito de R$ 115.262,46, de responsabilidade do Sr. Marcello da Silva Britto. [5:  Peça 8, p. 25-33.] 
O relatório de auditoria da Controladoria-Geral da União[footnoteRef:6] chegou às mesmas conclusões. Após serem emitidos o certificado de auditoria[footnoteRef:7], o parecer do dirigente de controle interno[footnoteRef:8] e o pronunciamento ministerial[footnoteRef:9], o processo foi remetido a este Tribunal. [6:  Peça 8, p. 44-48.]  [7:  Peça 8, p. 49.]  [8:  Peça 8, p. 51-52.]  [9:  Peça 8, p. 42-43.] 
Diante dos elementos acostados aos autos, a Secretaria de Controle Externo de Tomada de Contas Especial (Secex-TCE) promoveu a citação do responsável pelos mesmos valores apontados pelo tomador de contas especial[footnoteRef:10], em razão das seguintes irregularidades: [10:  Peças 12, 13 e 14.] 
"não comprovação da boa e regular aplicação dos recursos federais repassados ao município de Ribeira do Amparo/BA, em face de irregularidades na execução dos recursos destinados ao Programa Nacional de Alimentação Escolar - PNAE/2004, Programa Nacional de Alimentação Escolar - PNAE/2005 e Programa Nacional de Alimentação Escolar - PNAE/2006, com gastos indevidos e/ou sem comprovação, como:
Programa Nacional de Alimentação Escolar - PNAE/2004: Impugnação parcial de despesas - Nota Fiscal e recibo da empresa Comercial Asa Norte Ltda ilegível; ausência de documento de despesa referente ao CH 850186; Notas fiscais não acatadas pela auditoria; notas fiscais apresentadas após a conclusão da auditoria e sem o carimbo da Secretaria da Fazenda do Estado para comprovação de despesas, não acatadas pela auditoria; e aquisição de gêneros alimentícios de empresa inidônea.
Programa Nacional de Alimentação Escolar - PNAE/2005: Não disponibilização de documentação comprobatória dos gastos realizados na conta bancária, restando cheques sem comprovação da despesa:
Programa Nacional de Alimentação Escolar - PNAE/2006: Não disponibilização de documentação comprobatória dos gastos realizados na conta bancária, restando cheques sem comprovação da despesa:
Conduta: realizar pagamentos de despesas indevidas e/ou sem comprovação com os valores transferidos por meio do Programa Nacional de Alimentação Escolar - PNAE/2004, Programa Nacional de Alimentação Escolar - PNAE/2005 e Programa Nacional de Alimentação Escolar - PNAE/2006 contrariando as normas dos programas;"
Devidamente cientificado[footnoteRef:11], o Sr. Márcio Oliveira Lopes não compareceu aos autos, impondo-se considerá-lo revel. [11:  Peças 21 e 22.] 
Com base nos documentos presentes nos autos, a Secex-TCE concluiu[footnoteRef:12] pela pertinência da imputação do débito, sem aplicação de multa em razão de ter transcorrido o prazo prescricional entre o fato gerador do dano e a citação promovida por esta Corte, e propôs que as contas especiais do responsável fossem julgadas irregulares. [12:  Peças 26, 27 e 28.] 
O representante do MP/TCU, procurador Marinus Eduardo De Vries Marsico, endossou o encaminhamento proposto[footnoteRef:13]. [13:  Peça 29.] 
II
Concordo, em parte, com a análise empreendida pela Secex-TCE, corroborada pelo representante do MP/TCU, a qual adoto, em seus aspectos coincidentes, como fundamento para minhas razões de decidir, sem prejuízo de apresentar as considerações abaixo.
A unidade instrutiva considerou que a totalidade das impugnações de despesa, vinculadas ao PNAE 2014, deveria ser mantida, em concordância com o apresentado pelo parecer 278 /2016 - DAESP/COPRA/CGCAP/DIFIN/FNDE[footnoteRef:14], do qual transcrevo excerto da p. 8: [14:  Peça 3, p. 6-11.] 
"3.3. No que se refere ao subitem 2.1.2.2 do Parecer a nota de empenho, a nota fiscal e recibo de pagamento apesar de autenticadas pela Empresa Comercial Asa Norte Ltda. apresentava-se ilegível tomando inviável o acatamento da diligência. 
3.4. Com relação ao subitem 2.3.2 do Parecer as notas fiscais foram apresentadas após a conclusão da auditoria e sem o carimbo da Secretaria da Fazenda do Estado para comprovação de despesas e não foram acatadas pela auditoria. 
3.5. Com referência ao subitem 2.5 do Parecer apesar da apresentação de documentação da empresa fornecedora o nome do estabelecimento apresentado na documentação difere do nome apresentado na fachada, permanecendo a constatação da equipe de auditoria. 
3.6. Quanto ao subitem 2.8 a equipe da CGU não acatou a justificativa da Prefeitura em razão da documentação apresentada constar o endereço da empresa divergente do cadastro da Secretaria da Fazenda."
De fato, identifiquei nos autos a presença de diversas notas fiscais ilegíveis[footnoteRef:15] emitidas pela empresa Comercial Asa Norte Ltda., não sendo possível identificar o valor faturado. Não há, portanto, nesse ponto, como afastar o débito. [15:  Peça 3, p. 208-211.] 
Em relação às notas fiscais que não apresentam o carimbo da Secretaria da Fazenda do Estado da Bahia, destaco que esse tipo de exigência se destina a fins fiscais de recolhimento de tributos estaduais, cuja ausência não infirma autenticidade dos documentos.
Considero cabível, nesse caso, acolhê-las para comprovação de despesas, afastando o débito a elas relacionado no valor de R$ 9.983,20, referentes ao PNAE 2004.
No caso da documentação fiscal da empresa fornecedora cujo nome difere do nome apresentado na fachada do estabelecimento, esse fato, sozinho, não autoriza, sem o apoio de outros elementos, a conclusão de tratar-se de fraude, e, portanto, a não aceitação do documento para fins de comprovação de despesas que totalizam R$ 6.775,85 (PNAE 2004) . Destaco que os autos não trazem nenhum outro indício de que referido documento fiscal tenha sido emitido por empresa inidônea.
Em relação ao débito de R$ 3.118,80 (PNAE 2004) , decorrente de divergência de endereço entre documentação fiscal e cadastro da Secretaria da Fazenda, deve ser afastado, pois está baseado apenas em indício de documentação inidônea. A simples divergência de endereço, sem o apoio de outros elementos colhidos em diligências, não é suficiente para afirmar a inidoneidade do documento. É mesmo possível, e não incomum, que o estabelecimento tenha mudado de logradouro e que não tenham sido reimpressas novas notas fiscais.
Como se vê, nos dois casos relacionados a possível pagamento à empresa inidônea deveriam ter sido realizadas diligências para obtenção de elementos necessários à comprovação de fraude documental, o que, diante do que está nos autos, não foi realizado. Assim, afasto os débitos relacionados a esses pagamentos.
Em relação aos demais débitos, inexistindo elementos que permitam concluir pela boa e regular aplicação de parte dos recursos repassados, considero que o responsável deve ter suas contas julgadas irregulares, e ser condenado em débito, na forma apresentada pela unidade instrutiva, sem a aplicação da multa prevista no art. 57 da Lei 8.442/1992 em razão da prescrição da pretensão punitiva.
Diante do exposto, manifesto-me pela aprovação do acórdão que ora submeto à apreciação deste Colegiado. 
TCU, Sala das Sessões Ministro Luciano Brandão Alves de Souza, em 23 de março de 2021.
Weder de Oliveira 
Relator